---
title: ''
subtitle: ""
author: ""
date: ""

output:
 pdf_document:
  fig_crop: false
  highlight: tango
  number_sections: false
  fig_caption: true
  keep_tex: true
  includes:
   in_header: Estilo.sty
classoption: a4paper
always_allow_html: true
---


\begin{center}
 {\Large
  DEPARTAMENTO DE CIÊNCIA DA COMPUTAÇÃO} \\
 \vspace{0.5cm}
   \begin{figure}[!t]
    \centering
    \includegraphics[width=9cm, keepaspectratio]{logo-UnB.eps}
   \end{figure}
 \vskip 1em
 {\large
  2 de dezembro de 2022}
 \vskip 3em
 {\LARGE
 \textbf{Lista 2: Inferência estatística via simulação.}} \\
  \vskip 1em
 {\Large
 Prof. Guilherme Rodrigues} \\
  \vskip 1em
 {\Large
 Métodos Computacionais Intensivos para Mineração de Dados} \\
  \vskip 1em
 {\large
 Programa de pós-graduação em Computação Aplicada (PPCA)} \\
\end{center}

 \vskip 5em
 
  \begin{enumerate}[label={(\Alph*)}]
    \item \textbf{As questões deverão ser respondidas em um único relatório \emph{PDF} ou \emph{html}, produzido usando as funcionalidades do \emph{Rmarkdown} ou outra ferramenta equivalente}.
    \item \textbf{O aluno poderá consultar materiais relevantes disponíveis na internet, tais como livros, \emph{blogs} e artigos}.
    \item \textbf{O trabalho é individual. Suspeitas de plágio e compartilhamento de soluções serão tratadas com rigor.}
    \item \textbf{Os códigos \emph{R} utilizados devem ser disponibilizados na integra, seja no corpo do texto ou como anexo.}
    \item \textbf{O aluno deverá enviar o trabalho até a data especificada na plataforma Microsoft Teams.}
    \item \textbf{O trabalho será avaliado considerando o nível de qualidade do relatório, o que inclui a precisão das respostas, a pertinência das soluções encontradas, a formatação adotada, dentre outros aspectos correlatos.}
    \item \textbf{Escreva seu código com esmero, evitando operações redundantes, comentando os resultados e usando as melhores práticas em programação.}
\end{enumerate}


```{r setup, include=FALSE}
knitr::opts_chunk$set(echo = T, message=FALSE, warning=FALSE)
pacman::p_load("tidyverse", "latex2exp", "knitr", "Cairo", "hexbin", "broom", "corrplot", "lubridate")
```


\newpage

"O Monte Rainier é um estratovulcão, e a montanha mais alta do estado norte-americano de Washington.  (...) Sua altitude é de 4392m e, em dias de tempo claro, seu pico permanentemente nevado pode ser facilmente avistado de Seattle e outras cidades da região." (*wikipédia*)

Um conjunto de dados sobre tentativas de se escalar o Monte Rainier está disponível no site *Kaggle*, e pode ser obtido pelo link https://www.kaggle.com/codersree/mount-rainier-weather-and-climbing-data/version/3.

Usaremos Modelos Lineares Generalizados para descrever como o número de montanhistas que alcançam o cume do monte em um dado dia (sucessos) varia em função da temperatura média do ar (em graus Celsius).

```{r echo=F, message=FALSE, warning=FALSE}
tema.slides <- theme_get() + 
  theme(plot.margin=unit(rep(.5, 4),"cm"),
        legend.position="bottom", 
        axis.title.y=element_text(margin=unit(rep(.5, 4),"cm"), size=14),
        axis.title.x=element_text(margin=unit(rep(.5, 4),"cm"), size=14),
        axis.text.y=element_text(size=14),
        axis.text.x=element_text(size=14),
        panel.grid.major=element_blank(), 
        panel.grid.minor=element_blank(),
        panel.background=element_blank(), 
        axis.line=element_line(colour = "black")
        )
theme_set(tema.slides)

climbing <- read_csv("climbing_statistics.csv")
weather <- read_csv("Rainier_Weather.csv")
convert <- function(x) (x-32) * 5/9
shift <- function(x) x - mean(x)
dados <- inner_join(climbing, weather) %>%
  select(-matches("Percent|Battery")) %>%
  filter(Attempted >= Succeeded) %>%
  mutate(`Temperature AVG`= convert(`Temperature AVG`),
         Cleaver = Route=="Disappointment Cleaver",
         Date = mdy(Date)) %>%
  select(Date, Succeeded, everything()) %>%
  rename(Data = Date, 
         Sucessos = Succeeded, 
         Tentativas = Attempted, 
         Temperatura = `Temperature AVG`,
         Umidade_relativa = `Relative Humidity AVG`,
         Velocidade_vento = `Wind Speed Daily AVG`,
         Direc_vento = `Wind Direction AVG`,
         Radiacao_solar = `Solare Radiation AVG`)
```

A seguir apresentamos a estrutura do banco de dados.
\vspace{.5cm}
```{r echo=T, message=FALSE, warning=FALSE}
str(dados, width = 60, strict.width = "cut")
```

\vspace{.5cm}
Considere o modelo 
\begin{align*}
Y_{ij} & \sim \text{Poisson}(\lambda_{ij}) \\
\lambda_{ij} & = \exp{(\alpha + \beta t_i)},
\end{align*}
onde $Y_{ij}$ representa o número de montanhistas que atingiram o cume pela rota $j$ no dia $i$, $\alpha$ e $\beta$ são parâmetros desconhecidos do modelo e $t_i$ indica a temperatura média no dia $i$. Para uma determinada temperatura, o modelo prevê o mesmo valor para todas as rotas. Desconsidere os dados da rota *glacier only - no summit attempt*. Por fim, note que para obter o valor de $y_{ij}$ é preciso somar todos os sucessos registrados no dia $i$ para a rota $j$. 

\vspace{.5cm}
```{r echo=F, message=FALSE, warning=FALSE, results="hide"}
mod <- glm(Sucessos ~ Temperatura, data = dados, family=poisson())
tidy(mod)
```


\newpage

**Questão 1)**

\vspace{.5cm}

\noindent
a) Conduza um teste de hipóteses por simulação para avaliar a hipótese nula de que a média do número de sucessos obtidos pela rota ``Disappointment Cleaver'' é igual a média das demais rotas (conjuntamente).

<!-- \textcolor{red}{Resposta:} -->
<!-- Como a probabilidade de, sob a hipótese nula, gerarmos uma amostra sintética cuja diferença entre as médias sejam tão ou mais extrema do que a que observamos de fato é muito baixa, temos evidência estatística de que as médias populacionais (não observáveis) são distintas. -->

<!-- ```{r echo=T, message=FALSE, warning=FALSE, eval=T} -->
<!-- diff.obs <- dados %>% -->
<!--   group_by(Cleaver) %>% -->
<!--   summarise(media = mean(Sucessos), n=n()) %>% -->
<!--   select(media) %>% -->
<!--   range() %>% -->
<!--   diff() %>% -->
<!--   abs() -->

<!-- m <- 10000 -->
<!-- aux <- dados -->
<!-- diff.sin <- numeric(m) -->
<!-- for(i in 1:m) { -->
<!-- aux$Cleaver <- sample(aux$Cleaver) -->
<!-- diff.sin[i] <- aux %>% -->
<!--   group_by(Cleaver) %>% -->
<!--   summarise(media = mean(Sucessos), n=n()) %>% -->
<!--   select(media) %>% -->
<!--   range() %>% -->
<!--   diff() %>% -->
<!--   abs() -->
<!-- } -->

<!-- summary(diff.sin) -->
<!-- print(diff.obs) -->
<!-- ``` -->

\vspace{.5cm}
\noindent
b) Obtenha o estimador de máxima verossimilhança de $\alpha$ e $\beta$ considerando o modelo proposto. Dica: Use a função `optim` do `R` para achar o ponto que maximiza a log-verossimilhança.

<!-- \textcolor{red}{Resposta:} -->
<!-- O código abaixo fornece as estimativas requeridas. -->

<!-- ```{r echo=T, message=FALSE, warning=FALSE, eval=T} -->
<!-- log.L <- function(beta,x,y) { -->
<!--   lambda <- exp(beta[1] + x * beta[2]) -->
<!--   sum(dpois(y, lambda, log=T)) -->
<!-- } -->
<!-- (params.est <- optim(c(1,1), -->
<!--                      function(z) -log.L(z, dados$Temperatura, dados$Sucessos))$`par`) -->
<!-- ``` -->

\vspace{.5cm}
\noindent
c) Estime a distribuição de probabilidade do número de sucessos previstos para um dia em que a temperatura seja de 15 graus. 

<!-- \textcolor{red}{Resposta:} -->
<!-- Para resolver esse item, basta gerar amostras da distribuição preditiva e calcular a frequencia observada de cada valor. -->

<!-- ```{r echo=T, message=FALSE, warning=FALSE, eval=T} -->
<!-- lambda <- exp(params.est[1] + 15 * params.est[2]) -->
<!-- previsao <- rpois(m, lambda) -->
<!-- round((table(previsao) / sum(table(previsao)) * 100), 1) -->
<!-- ``` -->

\vspace{.5cm}
\noindent
d) Construa um intervalo de confiança de $95\%$ para $\exp({\beta})$ a partir do método de bootstrap paramétrico. Interprete o resultado considerando o contexto dos dados. Dica: calcule o aumento percentual da média esperada quando a temperatura aumenta em 1 grau Celsio.

<!-- \textcolor{red}{Resposta:} -->
<!-- A técnica de Bootstrap implementada abaixo provê os quantis do parâmetro de interesse. Para cada aumento de um grau na temperatura, o valor esperado do número de sucessos cresce entre 1,3 e $3,5\%$, com $95\%$ de confiança. -->

<!-- ```{r echo=T, message=FALSE, warning=FALSE, eval=T} -->
<!-- m <- 10000 -->
<!-- beta.sin <- numeric(m) -->
<!-- for(i in 1:m) { -->
<!-- aux <- dados[sample(nrow(dados), nrow(dados), replace=T), ] -->
<!-- mod.sin <- glm(Sucessos ~ Temperatura, data=aux, family=poisson()) -->
<!-- beta.sin[i] <- mod.sin$coefficients[2] -->
<!-- } -->
<!-- quantile(exp(beta.sin), prob=c(.025, .975)) -->
<!-- ``` -->

\vspace{.5cm}
\noindent
e) Faça um diagnóstico do modelo via simulação. Para tanto, gere dados sintéticos usando o modelo obtido no item b), ajuste um novo modelo sobre os dados sintéticos e calcule o Erro quadrático médio (MSE). Repita esse procedimento 10000 vezes e compare os MSEs gerados com aquele do modelo obtido em b). Comente os resultados.

<!-- \textcolor{red}{Resposta:} -->

<!-- O desvio (MSE) é muito maior para os dados observados do que para os dados gerados pelo modelo ajustado. Portanto, há evidência estatística de que os dados não foram gerados pelo modelo ajustado. -->

<!-- ```{r echo=T, message=FALSE, warning=FALSE, eval=T} -->
<!-- m <- 10000 -->
<!-- mse.sin <- numeric(m) -->
<!-- for(i in 1:m) { -->
<!-- dados.sin <- rpois(nrow(dados), predict(mod, newdata=dados)) -->
<!-- mod.sin <- glm(dados.sin ~ Temperatura, data=aux, family=poisson()) -->
<!-- mse.sin[i] <- mean((mod.sin$y - mod.sin$fitted.values)^2) -->
<!-- } -->
<!-- quantile(mse.sin, prob=c(.025, .975)) -->
<!-- mean((mod$y - mod$fitted.values)^2) -->
<!-- ``` -->

<!-- \vspace{.5cm} -->
<!-- f) Ajuste o modelo usando a função stan_glm e compare o resultado com os valores obtidos em b). -->

<!-- \textcolor{red}{Resposta:} -->
<!-- O ajuste pelo método Bayesiano foi, neste caso, bastante parecido com o ajuste via máxima verossimilhança. -->

<!-- ```{r echo=T, message=FALSE, warning=FALSE} -->
<!-- require(rstanarm) -->
<!-- mod.Bayes <- stan_glm(Sucessos ~ Temperatura, data=dados, family=poisson()) -->
<!-- tidy(mod.Bayes) -->
<!-- ``` -->




<!-- \vspace{.5cm} -->
<!-- ```{r fig-sub, echo=FALSE, error=FALSE, fig.asp=1, fig.cap='Gráficos calculados com base no Modelo ajustado no item b). A fim de evitar pontos sobrepostos, os pontos na Figura (a) foram levemente deslocados (jitter plot). A Figura (b) descreve a matriz de confusão das previsões feitas pelo modelo.', fig.subcap=c('Disperção', 'Matriz de confusão'), out.width='.49\\linewidth', fig.ncol=2, fig.nrow=1, message=FALSE, warning=FALSE} -->

<!-- # Gráfico (a): Disperção -->
<!-- dados %>% -->
<!--   ggplot(aes(x=Temperatura, y=Sucessos)) + -->
<!--   geom_jitter(alpha=.8, height=.1, color="lightblue") + -->
<!--   geom_smooth(method="glm") + -->
<!--   scale_y_continuous(limits=c(0, 12),  -->
<!--                      breaks=seq(0, 12, 2), -->
<!--                      expand=c(.05, .05)) -->



<!-- # Gráfico (b): Matriz de confusão  -->
<!-- preditos <- round(mod$fitted.values) -->
<!-- tabela <- as.data.frame(table(dados$Sucessos, preditos)) -->
<!-- colnames(tabela) <- c("Sucessos", "Previstos", "Quantidade") -->
<!-- class(tabela$Sucessos) <- "numeric" -->
<!-- class(tabela$Previstos) <- "numeric" -->
<!-- class(tabela$Quantidade) <- "numeric" -->
<!-- tabela[, 1:2] <- tabela[, 1:2] - 1 -->
<!-- tabela %>%  -->
<!--   filter(Sucessos<6 & Previstos<6) %>% -->
<!--   ggplot(aes(Previstos, Sucessos)) + -->
<!--   geom_tile(aes(fill=Quantidade)) + -->
<!--   scale_fill_gradient(low="white", high="black") + -->
<!--   scale_x_continuous(breaks=0:5, expand=c(0, 0)) + -->
<!--   scale_y_continuous(breaks=0:5, expand=c(0, 0)) + -->
<!--   geom_rect(aes(xmin=-.5, xmax=5.5, ymin=-.5, ymax=5.5),  -->
<!--             color="black", alpha=0, size=1) + -->
<!--   geom_rect(aes(xmin=.5, xmax=1.5, ymin=-.5, ymax=5.5),  -->
<!--             color="red", alpha=0, size=1) + -->
<!--   geom_rect(aes(xmin=-.5, xmax=5.5, ymin=.5, ymax=1.5),  -->
<!--             color="red", alpha=0, size=1) -->
<!-- ``` -->

<!-- \vspace{.5cm} -->
<!-- **Questão 2)** -->

\vspace{.5cm}
**Questão bônus)**

Use o método de integração por Monte Carlo para estimar o volume de uma elipsoide definida por 
\[
\frac{x^2}{2} + \frac{y^2}{3} + \frac{z^2}{4} = 1.
\]

\newpage

**Anexo**

Código usado para organizar o banco de dados.
```{r echo=T, message=FALSE, warning=FALSE, eval=F}
library(readr)
require(tidyverse)
require(broom)
require(lubridate)
library(corrplot)

climbing <- read_csv("climbing_statistics.csv")
weather <- read_csv("Rainier_Weather.csv")
convert <- function(x) (x-32) * 5/9
shift <- function(x) x - mean(x)
dados <- inner_join(climbing, weather) %>%
  select(-matches("Percent|Battery")) %>%
  filter(Attempted >= Succeeded) %>%
  mutate(`Temperature AVG`= convert(`Temperature AVG`),
         Cleaver = Route=="Disappointment Cleaver",
         Date = mdy(Date)) %>%
  select(Date, Succeeded, everything()) %>%
  rename(Data = Date, 
         Sucessos = Succeeded, 
         Tentativas = Attempted, 
         Temperatura = `Temperature AVG`,
         Umidade_relativa = `Relative Humidity AVG`,
         Velocidade_vento = `Wind Speed Daily AVG`,
         Direc_vento = `Wind Direction AVG`,
         Radiacao_solar = `Solare Radiation AVG`)
```